臺灣嘉義地方法院民事判決　　　　　　　93年度重訴字第82號
原　　　告　健源成企業股份有限公司
　　　　　　　　　　　　12
法定代理人　乙○○
訴訟代理人　丁○○律師
被　　　告　丙○○
訴訟代理人　王正宏律師
複代理人　　游瑞華律師
上列當事人間所有權移轉登記事件，於民國94年5月31日經言詞
辯論終結，本院判決如下：
    主  文
被告應將附表一編號一所示土地移轉登記予原告，並將附表一編
號二所示土地所有權移轉登記予乙○○。
原告其餘之訴駁回。
訴訟費用由被告負擔五分之一，餘由原告負擔。
    事實及理由
壹、程序方面：按原告因停業，經濟部於民國74年10月7日以經
    （74）商校2之5713號函命令解散，暨經前臺灣省政府建設
    廳於75年2月3日以75建3字第110579號公告撤銷登記在案，
    業據原告提出經濟部上開函文為證，並經本院依職權向經濟
    部中部辦公室調閱原告公司登記案卷查明。另原告93年6月5
    日股東臨時會由持有已發行股份1/2以上之股東出席，選任
    乙○○為清算人，並於就任後依法申報，並經本院以93年7
    月14日嘉院雲民憲93司字第20號函准予備查等情，有原告93
    年度第1次股東臨時會議記錄（見本院卷第58至61頁）、公
    司變更登記事項卡、股東名冊及會議記錄為證，則乙○○為
    原告之法定代理人。被告以前揭股東會決議瑕疵為由，抗辯
    乙○○無法定代理人權限云云，但按公司股東會之召集程序
    ，或其決議方法，違反法令或章程時，股東得自決議之日起
    1個月內，訴請法院撤銷其決議，公司法第189條定有明文，
    該項決議在未撤銷前，仍非無效（最高法院67年台上字第25
    61號判例參照）。是在法院撤銷股東會決議前，乙○○仍為
    原告之清算人，就本件訴訟具有法定代理人權限，是被告所
    辯，要無足採。
貳、實體方面：
一、原告起訴主張：
（一）附表一、二所示10筆土地，乃原告於60年前後所購買，當
      時由股東會決議通過，借名登記於當時之董事長丙○○（
      即被告）名下。原告於乙○○就任清算人後，以93年6月1
      1日嘉義中山路郵局第339號存證信函向被告表示終止借名
      登記之信託關係，並請求辦理系爭土地之移轉登記，惟為
      被告所拒。又附表一編號二以及附表二編號七、八所示土
      地為農牧用地，依法原告不得登記為所有權人，爰請求判
      決被告移轉登記予原告所指定之公司清算人乙○○名下。
      為此，爰依借名登記契約及不當得利之法律關係提起本訴
      ，並聲明：（1）被告應將附表一編號一所示之土地所有
      權移轉登記予原告，並將附表一編號二所示土地所有權移
      轉予乙○○；（2）被告應將附表二編號一之六所示之土
      地所有權移轉登記予原告，並附表二編號七、八所示土地
      所有權移轉予乙○○。
（二）對被告抗辯所為之陳述：
 （1）原告於60年6月20日所召開之股東會，雖決議將公司之空
      掘地出售，惟所稱空掘地係指嘉義縣新港鄉○○○段月潭
      小段115、116及116-1地號土地而言。系爭132、133、13
      5、137、138、140等號土地均係原告公司於前述股東會決
      議之後所購得；系爭134、136號土地於決議當時並非空掘
      地，不在上述決議所指之空掘地範圍內。且前揭115、116
      、116-1地號土地出售時，原告公司之股東均知悉同意，
      有同意書及收據足證，而反觀附表二所示土地，則無股東
      同意出售之同意書，足證原告公司並未授權被告出售系爭
      土地。且被告提出之同意書甲○○○已於另案（92年度嘉
      簡字第253號）作證否認此簽名之真正，何況個別股東亦
      無權代理原告公司授權被告出售系爭土地。
 （2）對於被告所提陳蔡招出具之切結書真正予以否認，且切結
      書僅屬單方意思表示之文書，不足以證明原告與陳蔡招間
      有買賣之意思表示合致。縱令被告所提切結書為真，且足
      證買賣契約存在，然原告並未收受該買賣價金，顯見被告
      與陳蔡招係基於通謀虛偽意思表示所為買賣，該買賣契約
      應屬而無效。
 （3）附表二所示土地屬原告公司之主要財產，於68年間原告公
      司擁有之土地共有16筆，而系爭土地之面積佔當時土地總
      面積達一半以上，故附表二所示土地屬原告之主要財產應
      無疑義，倘果真出售，則屬讓與公司主要財產之重大事件
      ，依公司法第185條第1項第2款、第4項規定，應有代表已
      發行股份總數2/3以上股東出席之股東會，以出席股東表
      決權過半數之同意行之。又此議案，應由有2/3以上董事
      出席之董事會，以出席董事過半數之決議提出之，否則不
      生效力。然被告代理本公司讓與系爭土地，未經董事會特
      別決議通過、提交股東會討論，係在各股東均不知情下出
      售，依上開規定自不生效力。
 （4）系爭土地信託登記於被告名下，被告與陳蔡招間並未依民
      法第758、760條規定，完成不動產物權行為須具備書面及
      登記之要件，是陳蔡招並未取得系爭土地之所有權，而被
      告亦未自陳蔡招取得系爭土地之所有權。
 （5）被告從未向原告為終止借名登記契約之意思表示，僅原告
      於93年6月11日以嘉義中山路郵局第339號存證信函向被告
      終止契約，契約終止後，被告負有移轉土地所有權登記之
      義務。
二、被告方面就原告請求移轉登記附表一所示部分土地予以認諾
    。對於原告其餘請求部分，則答辯以：原告公司曾於60年6
    月20日召開股東會，決議將公司之空掘地出售。在68年前後
    ，股東陳蔡招購得附表二所示土地，並贈與給被告，因土地
    增值稅之考量，遂不辦理變更登記而仍繼續登記在被告名下
    。因此，被告因受贈而取得系爭土地實質所有權，此業經本
    院92年嘉簡字第253號確定判決所確認，是以早無借名登記
    契約之問題存在。原告主張被告應將所有權移轉登記云云，
    應無理由。關於原告授權被告出售空掘地、被告代理原告出
    售土地，以及嗣後因受贈而取得附表二所示土地等節，詳述
    如下：
（一）原告係從事製磚事業，平均每年都有購入3至5筆土地以供
      取土來製造生產磚塊，因挖土而產生之空掘地因已屬無法
      再行取出原料之地，故有出售之必要。而採取原料是持續
      性的，因此空掘地的產生也持續會發生，前述股東會決議
      既未加註僅限定於原告當時既有之空掘地，應包括公司日
      後所產生的所有空掘地而言。另前述60年間股東臨時會關
      於空掘地之處分案，業經代表公司股份總數2/3股東出席
      並經出席股東全體的同意，所以並無違反公司法第185條
      規定的問題。又所謂讓與主要部分之營業或財產，係指因
      其主要部分營業或財產之讓與，影響其原訂所營事業之不
      能成就為準。此乃保障股東投資意願而設，至「主要部分
      」之界限，應視公司之營業及其經營性質而有不同，原告
      公司取得製磚原料土後，所餘空掘地係屬剩餘物，將之出
      售既非讓與公司的營業或生產設備，亦不致影響公司股東
      的投資意願，是以該空掘地實難認為是原告公司的主要財
      產，原告主張應該適用公司法第185條云云，並無理由。
      又空掘地非屬公司的主要營業或財產，則依公司法第172
      條第5項規定之反面解釋，該空掘地之出售議案並非不得
      以臨時動議方式提起，是以關於空掘地之決議非必須由董
      事會提出或通知方可。
（二）被告代表原告將系爭土地出售給股東陳蔡招，簽立買賣契
      約並收取價金，嗣由買受人陳蔡招（即掌控公司實際經營
      權之人）為犒賞被告擔任公司董事長之付出，而將土地贈
      與給被告。因原告本將系爭土地借名登記於被告名下，且
      當時因土地法令之限制，原告公司無法將該系爭土地先登
      記回原告名下後再轉登記予訴外人陳蔡招，陳蔡招即表示
      無庸再辦理土地所有權移轉登記之過戶手續。同時，因陳
      蔡招已將土地贈與被告，原告即無繼續借用被告為土地登
      記名義人之必要與意義，是以系爭土地所有權之名義人雖
      未經變更，但依當事人之真意，當係再買受人陳蔡招表示
      無庸移轉登記且將系爭土地贈與給被告時，原告與被告間
      之借名登記關係即已終止。
三、本院之判斷：
（一）原告請求被告移轉登記附表一所示土地部分：按當事人於
      言詞辯論時為訴訟標的之認諾者，應本於其認諾為該當事
      人敗訴之判決，民事訴訟法第384條定有明文。本件原告
      請求被告移轉登記附表一所示土地部分，經被告於本院言
      詞辯論時為訴訟標的之認諾（詳本審卷第70頁）。揆諸前
      揭規定，本院即應不調查原告此部分主張之訴訟標的法律
      關係是否存在，而以認諾為被告敗訴之判決。
（二）原告請求被告移轉登記附表二所示土地所有權部分：
      本件原告主張其60年6月20日股東臨時會議時，決議將依
      法令不得以公司名義登記、復無法辦理信託登記之耕地，
      借名登記於被告（即當時原告公司董事長）名下；以及附
      表二所示土地為原告所出資購得，依據前揭股東臨時會議
      決議，而借名登記於被告（即當時原告公司董事長）名下
      等事實，有股東臨時會議紀錄在卷可按（詳本審卷第9至
      11頁），並為被告所不爭。是系爭土地本為原告購得，借
      名登記於被告名下等情，應堪認定。然原告主張前揭借名
      登記契約於93年6月11日原告向被告為終止契約之意思表
      示前，仍然存在，在原告終止契約後，被告依約負有移轉
      登記附表二所示土地之義務等情，則為被告所否認，並以
      前詞置辯。是兩造之爭點，在於：(一)原告是否授權被告出
      售附表二所示土地？(二)原告是否將附表二所示土地於68年
      2月5日出售予陳蔡招？陳蔡招是否將系爭土地贈與被告？
      (三)被告與陳蔡招間的所有權移轉是否有效？經查：
 （1）關於原告是否授權被告出售附表二所示土地部分：
      被告抗辯原告於60年間股東臨時會曾決議授權被告出售系
      爭土地等情，固為原告所否認，然查：
    原告係以取土製磚為主要事業等情，為兩造所不爭，並有
      公司變更登記事項卡附卷可參，則原告既以製磚為目的取
      得土地，於土地原料取得後出售空地（即本案所謂空掘地
      ），應屬剩餘空地之處理，尚與「公司為讓與全部或主要
      部分之營業或財產之行為」有間。且觀諸原告所提之出售
      115、116、116-1地號土地同意書，其上亦記載「本公司
      所有坐落新港鄉○○○段月潭小段115、116、116-1等三
      筆土地，因製磚取土後已變成池塘，對於本公司業務上已
      無使用價值‥‥」等語（詳本審卷第104頁）。益徵被告
      抗辯空掘地並非原告主要部分之營業或財產等情，可堪採
      信。附表二所示土地之出售，既非屬讓與原告主要部分之
      營業或財產，則尚無依公司法第185條、172條規定適用，
      自得由公司股東會普通決議行之。
    依兩造所不爭執之前揭股東會議記錄以觀，其提案第三案
      記載為：「本公司之空掘地（取原料土後之空掘地）如何
      處理？討論結果：將此土地出售，價款由公司負責人議價
      辦理」等語（詳本審卷第35頁），是從該決議之文義以觀
      ，主要是針對原告之空掘地問題，授權負責人處理，似無
      限於當時已成為空掘地之土地。再徵以被告於附表三所示
      「出售時間」，亦曾代理原告將如附表三編號一至編號十
      六之土地出售予訴外人張再成；編號十七之土地出售予訴
      外人蔡鄭錦秀；又編號十八之土地出售予李吳桂花；編號
      十九、二十之土地出售予訴外人林郭英，出售時間亦均在
      上開股東會之後，關於前揭部分土地之出售並未再經原告
      之股東會議決議等情，為原告所不爭執，可信為真實，堪
      認被告抗辯該決議授權被告就原告於會議後一切空掘地之
      處理等情，應屬可採。而該次決議經原告股東2/3以上出
      席（當時股東12名、出席股東11名）、出席股東全體同意
      等情，復為兩造所不爭，並有前揭股東會決議記載存卷可
      按，則被告抗辯其依合法之股東會決議，取得處理原告空
      掘地處理之權限，有權處理附表二所示土地之出售事宜等
      情，可堪採信。原告以被告未取得合法股東會決議之授權
      ，所出售空掘地效力不拘束原告云云，要無足採。
 （2）被告是否因受贈取得系爭土地所有權部分：
    查本件被告代理原告於68年2月5日將附表二所示土地出售
      予陳蔡招，而陳蔡招再將該等土地贈與被告之事實，業據
      被告提出陳蔡招所出具之切結書二份為證（詳本審卷第37
      、38頁）。原告雖否認該等切結書之真正，惟本件原告法
      定代理人乙○○與被告另案請求排除侵害事件（本院92
      年度嘉簡字第253號）中，經本院簡易庭將該2份切結書送
      請鑑定結果，認切結書上「陳蔡招」之簽名與陳蔡招生前
      書寫之記事本上簽名相同，有該鑑定研究報告書附於該卷
      宗可稽，自堪認該等切結書確為陳蔡招所簽名而屬真正。
      觀諸前揭切結書內容，其記載：「本人陳蔡招向公司（即
      本案原告）購買之掘仔地月潭小段地番132、133、134、1
      35、136、137、138、140、211等9筆土地全部贈與吾兒丙
      ○○（即本案被告），以補償其經營磚場之苦心，因免再
      繳增值稅，仍然繼續登記丙○○名下」等語，亦與證人即
      乙○○、被告之姊甲○○○於該民事事件中到庭證稱：「
      我有聽我母親說過要將窪地贈與給被告丙○○，時間我忘
      記了」等語（詳本審卷第295、296頁）相符。是應認陳蔡
      招於68年間向原告購買附表二所示土地，並將該等土地贈
      與被告無訛。
    原告雖以未收取買賣價金為由，認被告將原告土地出售予
      陳蔡招係基於與陳蔡招間之通謀虛偽意思表示。然已為被
      告所否認，並抗辯關於資金入帳及分配事宜屬財物部門事
      務等語。按當事人主張有利於己之事實者，就其事實有舉
      證之責任，民事訴訟法第277條定有明文。又第三人主張
      表意人與相對人通謀而為虛偽意思表示者，該第三人應負
      舉證之責（最高法院48年台上字第29號參照）。是原告對
      於其所指通謀虛偽意思表示等事實，應負舉證之責。惟原
      告迄於本院言詞辯論終結前，均未提出相關事實供本院審
      酌，其所主張自難採信。
    至原告雖主張附表二所示土地信託登記於被告名下，被告
      與陳蔡招間並未依民法第758、760條規定，完成不動產物
      權行為須具備書面及登記之要件，是陳蔡招並未取得系爭
      土地之所有權，而被告亦未自陳蔡招取得系爭土地之所有
      權云云。惟民法第758條之立法意旨，係在於藉由登記要
      件主義，以保障第三人之利益及交易安全。本件附表二所
      示土地本即登記於被告名下，是以雖附表二所示土地未經
      移轉登記予陳蔡招後，再移轉登記予被告，然原告既現為
      登記名義上之所有權人，且實質上亦受贈與系爭土地之所
      有權，自得行使所有權人之權利。
 （3）按解釋意思表示，應探求當事人之真意，不得拘泥於所用
      之辭句，為民法第98條所明定。本件被告依原告股東會決
      議，於68年間將原本借名登記於被告名下如附表二所示土
      地出售予陳蔡招，再因陳蔡招之贈與，而取得附表二所示
      土地之所有權等情，已如前述。原告既將其購得之土地出
      售，並由買受人贈與被告，則原告已無再繼續借用被告為
      土地登記人名義之必要，應認兩造間借名登記契約已歸消
      滅，較符合原告與被告間之真意。是被告辯稱於68年間，
      原借名登記契約業經終止等情，堪信屬實。至原告於93
      年6月11日以存證信函再向被告為終止借名登記契約之意
      思表示，並無礙於前揭借名登記契約消滅，以及被告於68
      年間取得系爭土地所有權之事實。
 （4）綜上所述，被告因受贈而取得附表二所示土地所有權，其
      登記為土地所有權人，並有法律上原因，無不當得利可言
      ；而兩造間借名登記契約業已歸於消滅，且由被告取得所
      有權，則原告再依原借名契約之終止，請求被告交還系爭
      土地，即嫌無據，應予駁回。
四、綜上所述，原告依不當得利及終止借名契約之法律關係，請
    求被告移轉登記附表一編號一所示土地所有權予原告，移轉
    登記附表一編號二所示土地所有權予乙○○，洵屬有據，應
    予准許。至原告依不當得利及終止借名契約之法律關係，請
    求被告移轉附表二所示土地之所有權，則無理由，應予駁回
    。
參、本件待證事實已臻明瞭，兩造其餘攻擊防禦方法及舉證，對
    判決之結果已不生影響，爰不一一詳為審酌，併此敘明。
肆、訴訟費用裁判之依據：民事訴訟法第79條。
中　　華　　民　　國　　94　　年　　6 　　月　　14　　日
                  民事第二庭  法  官  張育彰
以上正本係照原本作成
如對本判決上訴須於判決送達後20日內向本院提出上訴狀
中　　華　　民　　國　　94　　年　　6 　　月　　14　　日
                              書記官　陳湘蓉
附表一
┌──┬──────────────┬────────┐
│編號│  地                    號  │面積（平方公尺）│
├──┼──────────────┼────────┤
│一  │嘉義縣新港鄉○○○段月眉小段│607             │
│    │224地號                     │                │
├──┼──────────────┼────────┤
│二  │嘉義縣新港鄉○○○段月眉小段│764             │
│    │224之1地號                  │                │
└──┴──────────────┴────────┘
附表二
┌──┬──────────────┬────────┐
│編號│  地                    號  │面積（平方公尺）│
├──┼──────────────┼────────┤
│一  │嘉義縣新港鄉○○○段月眉小段│2734            │
│    │132地號                     │                │
├──┼──────────────┼────────┤
│二  │嘉義縣新港鄉○○○段月眉小段│1646            │
│    │133地號                     │                │
├──┼──────────────┼────────┤
│三  │嘉義縣新港鄉○○○段月眉小段│3420            │
│    │134地號                     │                │
├──┼──────────────┼────────┤
│四  │嘉義縣新港鄉○○○段月眉小段│3492            │
│    │135地號                     │                │
├──┼──────────────┼────────┤
│五  │嘉義縣新港鄉○○○段月眉小段│3545            │
│    │136地號                     │                │
├──┼──────────────┼────────┤
│六  │嘉義縣新港鄉○○○段月眉小段│3438            │
│    │137地號                     │                │
├──┼──────────────┼────────┤
│七  │嘉義縣新港鄉○○○段月眉小段│1363            │
│    │138地號                     │                │
├──┼──────────────┼────────┤
│八  │嘉義縣新港鄉○○○段月眉小段│1582            │
│    │140地號                     │                │
└──┴──────────────┴────────┘
附表三
┌──┬─────────┬────┬────┬───┐
│編號│土地地號（嘉義縣  │購買時間│出售時間│面積（│
│    │新港鄉○○○段）  │        │        │公頃）│
├──┼─────────┼────┼────┼───┤
│一  │月潭小段148-1地號 │63.06.20│67.05.10│0.1240│
├──┼─────────┼────┼────┼───┤
│二  │月潭小段148-2地號 │63.06.20│67.05.10│0.1240│
├──┼─────────┼────┼────┼───┤
│三  │月潭小段151地號   │63.02.20│67.05.10│0.2520│
├──┼─────────┼────┼────┼───┤
│四  │月潭小段152地號   │63.02.20│67.05.10│0.2519│
├──┼─────────┼────┼────┼───┤
│五  │月潭小段153地號   │64.05.21│67.05.10│0.3086│
├──┼─────────┼────┼────┼───┤
│六  │月潭小段154-1地號 │64.04.17│67.05.10│0.1678│
├──┼─────────┼────┼────┼───┤
│七  │月潭小段154地號   │64.04.17│67.05.10│0.1678│
├──┼─────────┼────┼────┼───┤
│八  │月潭小段155地號   │65.08.16│67.05.10│0.3496│
├──┼─────────┼────┼────┼───┤
│九  │月潭小段156地號   │62.01.10│67.05.10│0.1822│
├──┼─────────┼────┼────┼───┤
│十  │月潭小段157地號   │66.01.12│67.05.10│0.1610│
├──┼─────────┼────┼────┼───┤
│十一│月潭小段158地號   │66.01.12│67.05.10│0.1581│
├──┼─────────┼────┼────┼───┤
│十二│月潭小段159地號   │62.01.10│67.05.10│0.1822│
├──┼─────────┼────┼────┼───┤
│十三│月潭小段160地號   │64.11.13│67.05.10│0.1833│
├──┼─────────┼────┼────┼───┤
│十四│月潭小段160-1地號 │62.12.12│67.05.10│0.1155│
├──┼─────────┼────┼────┼───┤
│十五│月潭小段161地號   │64.09.19│67.05.10│0.1789│
├──┼─────────┼────┼────┼───┤
│十六│月潭小段163地號   │64.04.02│67.05.10│0.1359│
├──┼─────────┼────┼────┼───┤
│十七│月潭小段560地號   │62.06.21│65.08.30│0.2912│
├──┼─────────┼────┼────┼───┤
│十八│月潭小段561地號   │62.06.09│65.08.17│0.2912│
├──┼─────────┼────┼────┼───┤
│十九│月潭小段562地號   │62.06.15│65.08.16│0.2912│
├──┼─────────┼────┼────┼───┤
│二十│月潭小段563地號   │62.06.15│68.08.16│0.1630│
└──┴─────────┴────┴────┴───┘
